【裁判字號】    91,訴,1173
【裁判日期】    920507
【裁判案由】    新型專利異議
【裁判全文】
臺北高等行政法院判決                            九十一年度訴字第一一七三號
                              .
    原      告  泉億製罐機械有限公司
    代  表  人  甲○○董事長.
    訴訟代理人  乙○○
    被      告  經濟部智慧財產局
    代  表  人  蔡練生（局長）
    訴訟代理人  丙○○
                丁○○
                戊○○
    參  加  人  林德勝製罐機械.
                股份有限公司
    代  表  人  林景義董事長.
    訴訟代理人  己○○專利代.
右當事人間因新型專利異議事件，原告不服經濟部中華民國九十一年一月二十五日經
訴字第○九一○六一○一八七○號訴願決定，提起行政訴訟，並經本院裁定允許參加
人獨立參加本件被告之訴訟。本院判決如左：
    主  文
原告之訴駁回。
訴訟費用由原告負擔。
    事  實
壹、事實概要：
    緣參加人前於民國（以下同）八十六年三月二十五日以「製罐機之七層捲封結構
    」向前經濟部中央標準局（八十八年一月二十六日改制為智慧財產局）申請新型
    專利，經該局編為第00000000號審查，准予專利（以下簡稱系爭案）。
    公告期間原告以系爭案有違專利法第九十七條、第九十八條第一項第一、二款及
    第一百零五條準用第二十七條第一項前段之規定，對之提起異議，並提出異議附
    件二為八十五年九月十九日申請，八十七年八月十一日公告之第0000000
    0號「自動封罐機之結構改良」新型專利案（以下簡稱引證案）為證據。案經被
    告於九十年八月二十四日以（九○）智專三（三）○五○五一字第○九○八九○
    ○一四一○號專利異議審定書為「異議不成立」之處分。原告不服，提起訴願，
    遭駁回後，遂向本院提起行政訴訟，本院因認本件撤銷訴訟之結果，參加人之權
    利或法律上利益將受損害，乃依行政訴訟法第四十二條第一項規定，裁定允許參
    加人獨立參加本件被告之訴訟。
貳、兩造聲明：
一、原告聲明：求為判決
１、訴願決定及原處分均撤銷。
２、訴訟費用由被告負擔。
二、被告聲明：求為判決如主文所示。
、兩造爭點：
    系爭案與引證案相較是否不具新穎性及非最先申請者，而不符新型專利要件？
一、原告陳述：
１、按專利法第九十八條第二項「新型係運用申請前既有之技術或知識，而為熟習該
    項技術者所能輕易完成且未能增進功效時，雖無前項所列情事，仍不得依本法申
    請取得新型專利」之規定，一般稱之為不具進步性之規定。依據該項規定意旨，
    係指申請專利之新型，為運用既有之技術或知識，以完成其創作或改良之新型，
    如該新型為熟習該項技術者所能輕易完成且未能增進功效時，該新型之創作或改
    良不具進步性，應不予專利。
２、本件系爭案之「四層凸輪、八具捲封臂（四對）」乃較引證案之「三層凸輪、六
    具捲封臂」更為複雜，在相同目的下（均為七層捲封）複雜之結構為較簡單之結
    構，更不具進步性。又系爭案之捲輪手臂（319）等同引證案之捲臂（），而
    系爭案之滾輪（）等同引證案之捲輪（），由此觀之，系爭案與引證案難道
    不該視為「同一」嗎？
３、綜上所述，系爭案有違專利法第九十七條、第九十八條第一項第一、二款及第二
    項之規定，而不符新型專利之要件，故請判決如原告訴之聲明。
二、被告陳述：
１、引證案之公告日八十七年八月一日，晚於系爭案申請日八十六年三月二十五日，
    其並非系爭案申請前既有之技術，自無從證明系爭案不具進步性；又引證案「三
    層凸輪配合六具捲臂或以五層凸輪配合六具捲臂設置」與系爭案「滾輪係與套管
    凸緣部上方之凸輪作接觸，而凸輪分作四組，每一組皆有兩對向滾輪作接觸」等
    構造不同，系爭案與引證案兩者結構並非同一，引證案亦難證明系爭案不具新穎
    性及非最先申請者。
２、綜上所述，被告之原處分並無違法，請判決如被告答辯之聲明。
三、參加人陳述：
１、按專利法第九十八條第二項之規定，必須該「申請前既有技術或知識」於申請專
    利前已公開揭示者，始有其適用，如所指之「既有技術或知識」於申請專利時尚
    未見於刊物或公開使用，係於申請專利後始公開揭露者，即無該條項之適用。本
    件專利異議案原告據以主張之引證案，係原告八十五年九月十九日申請，八十七
    年八月十一日審定公告之第00000000號「自動封罐機之結構改良」新型
    專利；而參加人之系爭第○00000000號「製罐機之七層捲封結構」新型
    專利案，申請日為八十六年三月二十五日，即系爭案申請時，引證案尚未公告公
    開，參加人顯無從運用，自無專利法第九十八條第二項適用之餘地。
２、本件被告之原處分理由認明：引證案為八十五年九月十九日申請，八十七年八月
    十一日審定公告之第00000000號「自動封罐機之結構改良」專利案；異
    議補充理由稱系爭案僅是延用引證案之技術思想，不具進步性云云。惟查引證案
    之公告日晚於系爭案申請日，其並非系爭案申請前之既有技術，本異議案並無專
    利法第九十八條第二項之適用，合先敘明。引證案「三層凸輪配合六具捲臂或以
    五層凸輪配合六具捲臂設置」和系爭案「滾輪係與套管凸緣部上方之凸輪作接觸
    ，而凸輪分作四組，每一組皆有兩對向滾輪作接觸」等構造不同，故引證案尚難
    證明系爭案不具新穎性及非最先申請者。再者，訴願決定理由亦認明：經查，引
    證案之公告日八十七年八月十一日，晚於系爭案申請日八十六年三月二十五日，
    其並非系爭案申請前之既有技術，自無從證明系爭案不具進步性。則：
(1)、本件原告之起訴理由以系爭案違反專利法第九十八條第二項之規定乙節，依上述
    法理與事證，原告之訴於法顯有未合，其起訴顯無理由。
(2)、至於原告訴稱「系爭案有違反專利法第九十七條、第九十八條第一項第一款、第
    二款」部分，因未陳述任何事證或理由，則原告起訴所為此部分之主張，即顯無
    理由。更何況被告於原處分之審定理由已具體認明：引證案「三層凸輪配合六具
    捲臂或以五層凸輪配合六具捲臂設置」和系爭案「滾輪係與套管凸緣部上方之凸
    輪作接觸，而凸輪分作四組，每一組皆有兩對向滾輪作接觸」等構造不同，故引
    證案尚難證明系爭案不具新穎性及非最先申請者。而訴願決定理由亦具體認明：
    「引證案『三層凸輪配合六具捲臂或以五層凸輪配合六具捲臂設置』與系爭案『
    滾輪係與套管凸緣部上方之凸輪作接觸，而凸輪分作四組，每一組皆有兩對向滾
    輪作接觸』等構造不同，亦難證明系爭案不具新穎性及非最先申請者」。
(3)、從而，依被告之原處分及訴願決定機關之訴願決定，其結論均明確認定「系爭案
    未違反專利法第九十七條、第九十八條第一項第一、二款及第一百零五條準用第
    二十七條第一項前段之規定」；「引證案不足以證明系爭案有違專利法第九十七
    條、第九十八條第一項第一、二款及第一百零五條準用第二十七條第一項前段之
    規定」，於法並無不合。更何況原告於起訴理由及補充理由均已放棄對專利法第
    一百零五條準用第二十七條第一項前段規定部分之主張，併予指明。
３、原告補呈引證本院九十年度訴字第四四九三號判決，與引證案及系爭案無關：
(1)、原告補呈引證本院九十年度訴字第四四九三號判決，惟該件所爭議者係原告對參
    加人所有第00000000號「製罐用定位拓方機之改良結構」新型專利所提
    之異議案件，該第00000000號「製罐用定位拓方機之改良結構」新型專
    利案，與本件系爭第○00000000號「製罐機之七層捲封結構」新型專利
    案及原告據以異議之第00000000號「自動封罐機之結構改良」新型專利
    案，各該專利案之技術內容與特徵不同，且與本件系爭案無關，原告之引證顯有
    錯誤。
(2)、原告於準備程序中所陳述者乃其對系爭案異議所引證之第00000000號專
    利案（即引證案），該引證案為另案遭參加人異議（本院九十年度判字第五六二
    九號判決），而非原告所補呈引證之本院九十年度訴字第四四九三號判決，足見
    原告之引證與所陳述者顯有矛盾與錯誤，自無足採。
(3)、本異議案依原告於八十八年十月二十一日補送之異議理由所引證之異議附件二（
    即引證案），其於八十五年九月十九日提出申請之原「申請專利範圍」之主要結
    構特徵為「三層以上凸輪設置六具捲臂」，而其第四次修正之核准公告本已主動
    放棄「三層凸輪設置六具捲臂」之結構特徵，而將之刪除，並修正為「四層凸輪
    配合八具捲臂或以五層凸輪配合六具捲臂」，嗣經參加人於其公告期間對之提起
    異議後，原告始於八十九年八月二十五日作第五次修正，又回復其已刪除放棄之
    「三層凸輪配合六具捲臂或五層凸輪配合六具捲臂」之結構特徵，惟原告此項修
    正顯係在八十八年十月八日對系爭案提出異議之後，且該項修正已顯然違背前經
    濟部中央標準局八十五年元月制定公布之「專利侵害鑑定基準」之「禁反言之原
    則（File Wrapper Estoppel）」 之規定：「係為防止專利權人將在申請過程的
    任何階段或任何文件上，已明白表示放棄之某些權利，事後在專利權利取得以後
    或是在專利侵害訴訟當中，再行重為主張已放棄部分。」足見原告以於申請程序
    中已刪除放棄且未經公告之修正申請專利範圍作主張之依據，於法顯有未合，自
    無足採。
４、綜上所陳，本件被告所為「異議不成立」之處分及訴願決定，於法均無不合，原
    告之起訴顯無理由，請判決駁回原告之訴。
    理  由
一、按凡對物品之形狀、構造或裝置之創作或改良而可供產業上利用者，依系爭案核
    准審定時專利法第九十七條及第九十八條第一項規定，得申請取得新型專利。而
    對於公告中之新型，任何人認有違反前揭專利法第一百零五條準用第二十七條或
    第九十七條至第九十九條規定者，依同法第一百零二條規定，得自公告之日起三
    個月內，備具異議書，附具證明文件，向專利專責機關提起之。從而，系爭案有
    無違反專利法情事而應不予專利，依法應由異議人附具證據證明之，倘其證據不
    足以證明系爭案有違專利法之規定，自應為異議不成立之處分。
二、本件系爭第00000000號「製罐機之七層捲封結構」新型專利案，係於機
    體適當處設有傳動裝置及捲封結構，而該捲封結構之主軸下方端部螺接一捲封模
    ，又在軸體內開設有貫通之階狀孔，得供壓桿置入，並於桿體之一端套設有壓簧
    及壓板，另在主軸外周上、下端處套置有銅套，銅套外則套接一套管，於管體上
    方外周處分設有小齒輪與大齒輪，其中小齒輪係鍵接於套管上，而大齒輪之輪面
    上則設有凸銷，又在凸銷下方為具有銷孔之離合器，離合器上開設有供撥桿置入
    之卡槽，而於離合器外體上銜接有致動鍵，該致動鍵得與凸輪之鍵孔壁相貼觸，
    且在套管之下端凸緣部則螺接有一圓盤狀之捲封頭，其特徵在於：其中，捲封頭
    適當位置處佈設有複數個臂軸，軸體一端連接滾輪手臂，而在滾輪手臂端部具有
    滾輪，該滾輪係與套管凸緣部上方之凸輪作接觸，而凸輪分別四組，每一組皆有
    兩對向滾輪作接觸，又於臂軸軸體另端處則連接有捲輪手臂，其臂端部具有捲輪
    ，藉凸輪與捲封頭間所存轉動差速之相對運動，進而各別驅動四組滾輪依凸輪軌
    跡次序動作，並連動捲輪次序靠壓及脫離捲封模，藉此以完成一罐體七層捲封之
    程序，得有效增益桶罐捲封部之抗壓強度者。原告所提異議證據為附件二之八十
    五年九月十九日申請，八十七年八月十一日公告之第00000000號「自動
    封罐機之結構改良」新型專利案（即引證案）。被告係以，引證案之公告日晚於
    系爭案申請日，其並非系爭案申請前之既有技術，無專利法第九十八條第二項之
    適用；又引證案「三層凸輪配合六具捲臂或以五層凸輪配合六具捲臂設置」和系
    爭案「滾輪係與套管凸緣部上方之凸輪作接觸，而凸輪分作四組，每一組皆有兩
    對向滾輪作接觸」等構造不同，尚難證明系爭案不具新穎性及非最先申請者，乃
    為異議不成立之處分。原告不服，循序提起訴願及本件行政訴訟。
三、原告於本件行政訴訟訴稱，系爭案「四層凸輪、八具捲封臂」和引證案「三層凸
    輪、六具捲封臂」兩者之功效均在使罐體產生七層捲封，系爭案結構複雜，不具
    進步性；系爭案捲輪手臂（319）、滾輪（）等和引證案捲臂（）、捲輪（
    ）等構件可視為同一，系爭案不符專利要件云云。惟查
１、引證案之公告日八十七年八月十一日，晚於系爭案申請日八十六年三月二十五日
    ，其並非系爭案申請前之既有技術，自無從證明系爭案不具進步性。
２、引證案「三層凸輪配合六具捲臂或以五層凸輪配合六具捲臂設置」與系爭案「滾
    輪係與套管凸緣部上方之凸輪作接觸，而凸輪分作四組，每一組皆有兩對向滾輪
    作接觸」等構造不同，亦難證明系爭案不具新穎性及非最先申請者。
３、原告於本院行準備程序中補呈引證本院九十年度訴字第四四九三號判決，惟查該
    案係原告對參加人之第00000000號「製罐用定位拓方機之改良結構」新
    型專利所提之異議案，該第00000000號「製罐用定位拓方機之改良結構
    」新型專利案，與本件系爭第○00000000號「製罐機之七層捲封結構」
    新型專利案及原告據以異議之第00000000號「自動封罐機之結構改良」
    新型專利案，各該專利案之技術內容與特徵不同，且與本件系爭案無關，是原告
    之引證顯有錯誤。
四、綜上所述，原告之陳詞均不可採，則被告以引證案不足以證明系爭案有違專利法
    第九十七條、第九十八條第一項第一、二款及第一百零五條準用第二十七條第一
    項前段之規定，所為「異議不成立」之處分，揆諸首揭規定，並無違誤，訴願決
    定予以維持，亦無不合。原告徒執前詞，訴請撤銷訴願決定及原處分，並無理由
    ，應予駁回。
五、本件事證已臻明確，兩造其餘攻擊防禦方法與本件判決結果不生影響，故不逐一
    論述，併此敘明。
據上論結，本件原告之訴為無理由，爰依行政訴訟法第九十八條第三項前段判決如主
文。
中    華    民    國      九十二      年      五      月        七      日
                              臺 北 高 等 行 政 法 院 第 二 庭
                                    審 判 長 法    官 徐瑞晃
                                             法    官 李得灶
                                             法    官 吳慧娟
右為正本係照原本作成。
如不服本判決，應於送達後二十日內，向本院提出上訴狀並表明上訴理由，如於本判
決宣示後送達前提起上訴者，應於判決送達後二十日內補提上訴理由書（須按他造人
數附繕本）。
中    華    民    國      九十二      年      五      月        七      日
                                             書 記 官 劉道文


司法院資訊處製作；財團法人民間司法改革基金會備份。
